臺灣高等法院臺南分院刑事判決　　96年度重上更(二)字第75號
上　訴　人　臺灣嘉義地方法院檢察署檢察官
被　　　告　己○○
　　　　　　　　　　　1
選任辯護人　張雯峰律師
　　　　　　奚淑芳律師
被　　　告　庚○○
指定辯護人　本院公設辯護人戊○○
上列上訴人因被告偽造有價證券案件，不服臺灣嘉義地方法院89
年度訴字第384號中華民國92年9月12日第一審判決（起訴案號：
臺灣嘉義地方法院檢察署89年度偵續字第9號、第17號、偵緝第
165號），提起上訴，經判決後，由最高法院第二次發回更審，
本院判決如下：
    主  文
上訴駁回。
    理  由
一、公訴意旨略以：被告庚○○於民國（下同）七十一年間，在
    地主丙○○、丁○○、乙○○、甲○○、吳居川等人共有之
    嘉義縣竹崎鄉○○段五五三號土地上（下稱系爭土地），與
    丙○○等所有人合建房屋出售（下稱系爭房屋），嗣因該土
    地一部分經編定為水利用地，致其上所建房屋無法過戶，被
    告庚○○與丙○○、吳居川、甲○○、乙○○、丁○○乃於
    八十四年五月二日簽立協議書，約定上開房屋歸被告庚○○
    所有，被告庚○○支付丙○○等所有人新台幣（下同）一百
    七十萬元，丙○○等所有人應提供資料辦理過戶，並同意被
    告庚○○以上開土地辦理抵押，委由超捷代書事務所辦理過
    戶事宜。其後被告庚○○無法售出上開房屋，未能支付一百
    七十萬元予丙○○等人，乃向三和代書事務所負責人即被告
    己○○（原名楊貴芬）要求貸款六百萬元，被告己○○、庚○○二人均明知丙○○等所有人，僅願提供土地供被告庚○○抵押借款，並未同意與被告庚○○共同為借款債務人，向
    他人抵押借款，竟基於共同犯意聯絡，由被告庚○○將丙○○等人提出供辦理過戶使用之所有權狀、印鑑證明等文件交
    付被告己○○，由被告己○○於不詳時、地在抵押權設定契
    約書上，虛偽填載丙○○、吳居川、甲○○、乙○○、丁○○等人均為「義務人兼借款債務人」，盜蓋彼等之印鑑章於
    抵押權設定契約書上，設定最高限額七百廿萬元抵押權予提
    供六百萬元資金之廖志東、林淑美（廖、林二人另行偵結）
    ，於八十八年（應為八十四年之誤植）十一月十八日持向嘉
    義縣竹崎地政事務所申辦抵押權設定登記。被告庚○○告知
    甲○○，請其前來代表領取土地買賣價款一百七十萬元，甲○○依囑前往，被告庚○○、己○○復要求甲○○在空白本
    票上簽名，擔保履行土地過戶手續完成，始得領款，甲○○
    因不諳利害而簽名於其上，被告庚○○其後在其上「偽簽丙○○、吳居川、丁○○、乙○○之簽名，填上金額六百萬元
    ，發票日八十四年十一月廿五日，偽造完成本票」，持交己○○轉交予廖志東。因認被告庚○○、己○○二人涉犯共同
    行使偽造私文書罪，被告庚○○另犯偽造有價證券罪等情。
二、按犯罪事實應依證據認定之，無證據不得認定犯罪事實；又
    不能證明被告犯罪或其行為不罰者應諭知無罪之判決，刑事
    訴訟法第一百五十四條第二項、第三百零一條第一項分別定
    有明文。次按刑事訴訟法第一百六十一條已於九十一年二月
    八日修正公布，修正後同條第一項規定：檢察官就被告犯罪
    事實，應負舉證責任，並指出證明之方法。因此，檢察官對
    於起訴之犯罪事實，應負提出證據及說服之實質舉證責任。
    倘其所提出之證據，不足為被告有罪之積極證明，或其闡明
    之證明方法，無從說服法官以形成被告有罪之心證，基於無
    罪推定之原則，自應為被告無罪判決之諭知（最高法院九十
    二年度台上字第一二八號判例意旨可資參照）。另告訴人之
    告訴，本以使被告受刑事訴追為目的，故其陳述是否與事實
    相符，自應調查其他証據，以資審認，苟其所為攻擊之詞，
    尚有瑕疵，則在此瑕疵未予究明以前，即不能遽採為斷罪之
    基礎（最高法院五十二年度台上字第一三○○號、六十一年
    度台上字第三○九九號判例要旨參照）。
三、公訴意旨認被告庚○○、己○○二人涉犯上開罪嫌，無非係
    以：告訴人之指訴，並以被告庚○○於八十五年四月十八
    日書立之「切結書」內容載有「有關此筆貸款係庚○○自己
    貸款負責清償，與吳居川、丙○○無關，有關抵押作業依提
    供人吳居川、丙○○，貸款人庚○○（債務人），一切依法
    辦理」等字樣。被告己○○向竹崎地政事務所申辦系爭土
    地抵押設定之文件，所附之甲○○等人之印鑑證明均係八十
    四年四月二十九日申領，與前於八十四年五月二日與被告庚○○簽立土地買賣契約，用以供移轉登記使用之印鑑證明申
    領日期相同。甲○○等人既將系爭土地以一百七十萬元賣
    給被告庚○○，豈可能再擔負最高限額七百二十萬元之抵押
    債務？甲○○等人與被告庚○○先後二次訂立之買賣契約
    內容均未提及共同擔任借款人情事，且嗣後於八十四年十一
    月二十二日所訂立之買賣契約，依據證人蔡廣昇之證言，乃
    按照被告己○○所陳契約雙方要求之內容作成，不但未提及
    雙方共同擔任債務人一節，反而約定「甲方（庚○○）以本
    件土地向銀行抵押貸款應自行負責，與乙方（丁○○等人）
    無涉」。因而認甲○○等人未同意擔任被告庚○○向廖志東
    、林淑美借款六百萬元，設定最高限額抵押借款七百二十萬
    元之共同債務人。復以：被告庚○○自承系爭本票乃甲○○於八十四年十一月十八日，在竹崎地政事務所，領取一百
    七十萬元時簽名等情，何以本票上之發票日為八十四年十一
    月二十五日，又本票上被告庚○○之印章為方形印，與八十
    四年十一月十八日被告庚○○與甲○○所簽訂之土地買賣契
    約上之圓形印不相同。本票上甲○○之簽名及指印，並未
    緊接在甲○○之印文旁，庚○○之簽名則在甲○○印文與甲○○簽名之間，而認被告於甲○○於系爭本票上簽名時，本
    票應係空白等情資為其主要論罪依據。
四、訊據被告庚○○堅決否認有何公訴意旨所指之行使偽造私文
    書、偽造有價證券之犯行；被告己○○否認有何行使偽造文
    書之犯行，均辯稱：「丙○○、丁○○、乙○○、吳居川、
    甲○○等人均知悉與被告庚○○共同擔任上開最高限額七百
    二十萬元之共同債務人，並委由被告己○○向廖志東、林淑
    美二人借款六百萬元，甲○○係受丙○○、丁○○、乙○○
    、吳居川之授權，簽發面額六百萬元之本票，被告庚○○雖
    有在該六百萬元本票發票人欄，簽署丙○○、吳明知、乙○○、吳居川等人之姓名，但係因甲○○說不認識字，要求被
    告庚○○代簽其餘地主之姓名，再由甲○○持上開地主之印
    章，蓋在該本票上，該地主之印章均係由吳親自蓋印，並
    無偽造該本票之犯行」等語。
五、經查：
  (一)本件緣由係被告庚○○於民國七十一年間，在地主丙○○、
    丁○○、乙○○、吳峰雄、吳居川等人共有之嘉義縣竹崎鄉
    ○○段五五三號土地上，與丙○○等所有人合建房屋出售，
    嗣因該土地經編定為水利用地，致其上所建房屋無法辦理過
    戶，被告庚○○與丙○○、吳居川、甲○○、乙○○、丁○○乃於八十四年五月二日簽立「協議同意書」（見偵他卷第
    十三頁），雙方約定如下：門牌灣橋212--24至28之【系
    爭五棟房屋】所有權由被告庚○○取得。告訴人無條件同
    意被告以門牌灣橋212--24至28號地上之【土地】辦理抵押
    權設定。門牌灣橋212--23之房屋由告訴人委託被告庚○○銷售三個月（84、5、1至84、8、1，銷售價二百八十三萬
    元），若期限內未能銷售，此屋所有權歸被告庚○○所有，
    但是被告庚○○須【補貼告訴人一百七十萬元】。告訴人
    應提供資料，辦理土地分割過戶手續。被告庚○○應提供
    一百七十萬元本票作為擔保，本票交由代書保管。惟迄至八
    十四年八月一日該委託銷售房屋之期限屆至時，系爭房屋仍
    未出售，其間於八十四年五月三日，亦經代書蔡超妃辦理系
    爭土地（含地上未保存登記的建物）的抵押貸款二百六十四
    萬元（詳如附圖所示），並以被告庚○○為該筆抵押貸款之
    債務人，地主即告訴人丙○○等人則擔任「擔保品提供人」
    ，而所貸得之二百六十四萬元，則由債務人即被告庚○○使
    用等事實，為被告庚○○及告訴人丙○○等所不爭執，且有
    協議同意書一紙（偵他卷第四頁）及土地抵押權設定登記申
    請書、設定契約書、其他特約事項、印鑑證明及國民身分證
    影本附卷可稽（一審卷一第一四三頁至第一六三頁），並經
    證人即代書蔡超妃於原審結證屬實（一審卷一第六十六頁）
    ，堪認為事實。而被告庚○○迄至八十四年八月一日均未能
    將上開房屋售出，則依上開協議，上開門牌灣橋212--23 之
    房屋即歸被告庚○○取得，但被告庚○○應補貼告訴人丙○○等人等一百七十萬元。
  (二)被告依上開協議，雖應給付告訴人丙○○等人一百七十萬元
    ，但被告庚○○在八十四年十一月十八日之前，並未立即給
    付告訴人丙○○等人一百七十萬元之款項，反而以告訴人甲○○、吳居川、乙○○、丁○○、丙○○等人名義，於八十
    四年十一月十八日就甲○○等人所有之系爭土地（亦含土地
    上未保存登記建物）再設定抵押權，向金主廖志東、林淑美
    借款【六百萬元】（見偵他卷第六頁至第十二頁之抵押權設
    定契約書、他項權利證明書、其他約定履行事項、土地登記
    謄本），並由金主廖志東、林淑美先墊付一百七十萬元台支
    （臺灣銀行支票），由被告即代書己○○、庚○○交付並於
    該日存入地主甲○○設於臺灣銀行的帳戶內，嗣後分給其他
    告訴人，並由地主甲○○簽發六百萬元的本票一紙給被告己○○等情，為被告兩人供述在卷，復經証人即金主廖志東、
    林淑美於偵查中結證（偵他卷第三十頁），及證人甲○○証
    述屬實（偵四卷第九十四頁背面），並有本票一紙附卷可稽
    （偵五卷第二十一頁背面），足認被告庚○○與告訴人丙○○等人及其餘地主於八十四年五月二日簽立「協議同意書」
    後，迄至同年十一月十八日，被告庚○○始交付告訴人丙○○等人及其餘地主一百七十萬元之款項。又稽之証人即被告
    己○○代書事務所職員陳秋萍於原審法院證稱：「己○○將
    文件交給地主拿回去蓋章，而當日地主約十二點的時候才將
    資料送來，我與楊代書匆忙看了一下，就去送件了」等情（
    一審卷一第一０六頁），其證詞內容的送件時間與土地登記
    申請書上之記載「收件：八十四年十一月十八日十一時五十
    分」等情符合（偵四卷第二十二頁），而當天只有證人甲○○到場，其他地主均未到場，又為雙方不爭，足認證人陳秋
    萍之證言屬實；此外，以告訴人丙○○等人及其餘地主為義
    務人及債務人，而為系爭最高限額抵押權七百二十萬元之設
    定，係於八十四年十一月十八日送件，但因送件書表所蓋義
    務人（即本件地主）之印章與印鑑証明不符，而經嘉義縣竹
    崎地政事務所於同年月二十日通知補正，並於補正後於同年
    月二十四日完成抵押權登記完畢，又有土地登記謄本及土地
    登記申請書、抵押權設定契約書（編號十二偵他卷的四頁）
    、其他約定履行事項（偵他卷第五頁、本金最高限額七百二
    十萬元，義務人兼債務人附表（偵他卷第六頁）、他項權利
    證明書（偵他卷第七頁）、地政事務所補正通知（偵他卷第
    九十七頁）、補正義務人兼債務人附表（偵他卷第九十六頁
    ）、嘉義縣竹崎地政事務所89、4、8八十九家竹地一字第17
    00號函附84、11、18七百二十萬元土地抵押權設定登記資料
    （編號八偵卷第二十一頁至第五十六頁）、附表、補正通知
    書稿、抵押權設定契約書、其他約定履行事項、建築證明聲
    請書六張、印鑑證明五張、國民身分證明八張、地政規費收
    入存根聯附卷可稽。則若果真被告庚○○、己○○曾保管告
    訴人丙○○等人及其餘地主之印鑑章，衡情豈有因印章與印
    鑑証明不符，而遭退件補正之理；又被告於八十四年十一月
    十八日申辦系爭土地之六百萬元抵押權登記後，其間因地主
    印鑑不符，被告要告訴人於八十四年十一月二十二日到代書
    事務所提出印鑑章，並與被告簽訂「土地買賣契約書」（編
    號十二偵他卷第十五頁），該土地買賣契約書有經律師蔡廣
    昇見證，已為證人即律師蔡廣昇證述屬實（編號八偵卷第一
    四九頁）；另參酌八十四年十二月二十二日土地買賣契約書
    所載，當日除由地主乙○○代理丁○○簽名外，其餘均由地
    主吳居川、乙○○、丙○○、甲○○親自簽名，顯見地主吳
    居川、乙○○、丙○○、甲○○於該日均有親自出面，則彼
    等既補正上開抵押權設定之印鑑章，又簽立上開契約書，準
    此，告訴人丙○○等人及其餘地主又豈會不知系爭抵押權之
    設定，係以彼等為義務人及債務人？從而告訴人丙○○等人
    指稱「不知擔任該抵押權之債務人」云云，已難信採。
  (三)又被告與告訴人丙○○等人及其餘地主於八十四年十一月二
    十二日，在蔡廣昇律師見證下，訂立上開「土地買賣契約書
    」（偵他卷第十五頁），雙方係約定：告訴人將五五三地
    號【土地】之應有部分全部移轉予被告。被告應給付告訴
    人一百七十萬元，並【附加利息十萬元】。被告以五五三
    號號土地向銀行抵押貸款應自行負責，與告訴人無涉。土
    地過戶完畢後：(1)被告應將告訴人開立擔保金額一百七十萬
    元之本票返還告訴人。(2)告訴人亦應將被告開立擔保之金額
    四百三十萬元本票返還被告。比較雙方前後簽訂之上開八十
    四年五月二日之「協議同意書」及本次簽訂之「土地買賣契
    約書」內容，一為「房屋」的補貼款，一為「土地」價款，
    則本次簽訂之「土地買賣契約書」內容，已由之前之「房屋
    處理」改為「土地買賣」；且本次簽訂之「土地買賣契約書
    」內容，又涉及被告抵押貸款之清償方式，應由被告自行負
    責，顯見本次被告與告訴人等人簽訂上開之契約，已由先前
    之「房屋所有權歸屬，及如何補貼告訴人等人」之重點，改
    為「土地所有權之歸屬，及設定之抵押貸款六百萬元，應如
    何清償，及雙方應開立本票供作擔保」等情，則若非告訴人
    丙○○等人明知且同意設定上開最高限額抵押權七百二十萬
    元，向金主廖志東、林淑美借款六百萬元，衡情告訴人丙○○等人與被告簽訂之上開「土地買賣契約書」，何須明白揭
    示「被告以五五三號土地向銀行抵押貸款應自行負責，與告
    訴人無涉」？況再參酌被告與告訴人丙○○及其餘地主簽訂
    之「協議同意書」後，即於同年五月三日，經代書蔡超妃辦
    理系爭土地（含地上未保存登記的建物）的抵押貸款二百六
    十四萬元（詳如附圖所示），此次告訴人丙○○等人及其餘
    地主僅擔任該抵押權之義務人，並未擔任債務人，而雙方在
    該「協議同意書」亦無約定「被告庚○○應自行負責抵押貸
    款」之情事，反之，上開以告訴人丙○○等人及其餘地主為
    系爭最高限額抵押權之義務人兼債務人時，雙方乃在該八十
    四年十一月二十二日之土地買賣契約書上另行約定「被告庚○○向銀行抵押貸款應自行負責」等情觀之，亦足認告訴人
    丙○○等人及其餘地主因知悉及同意擔任系爭最高限額抵押
    權之義務人及債務人，始於簽訂該土地買賣契約書時，雙方
    約定上開應由被告庚○○自行負責抵押貸款，及各簽發本票
    供作擔保，暨本票返還之條件等情。
  (四)復佐以證人即上開土地買賣契約見證律師蔡廣昇於偵查中證
    稱：「當時是楊貴芬介紹雙方來辦理該契約見證，契約內容
    是根據楊貴芬將先將雙方所要求的容告訴我，然後我根據這
    些條件擬定契約的條文，然後請雙方當事人簽名。」；「（
    請問當時有無人告訴你該土地貸款六百萬元的事情？）【我
    只記得當時有人拿票出來】，但是不記得確實的情形。」（
    見偵四卷第一四九頁反面），又於另案確認債權不存在案件
    證述：「（問：因事隔太久，事後慢慢追憶起當時是楊貴芬
    委託，書寫內容是楊貴芬告訴我然後再通知雙方來簽立，當
    時地主在過戶之前已先取得土地價款，所以有必要開立一百
    七十萬元本票給庚○○，另外庚○○也要求設定抵押，當時
    地主擔心事後過戶不成抵押權會存在土地上，所以才要庚○○開立四百三十萬元本票作擔保，【所以地主應該知道要設
    定抵押，所以才會拿四百三十萬元之本票，這些都是過戶之
    前為暫時之擔保，在簽約並未提到借款之事。】」（見前審
    卷(一)第二六六頁—《上易字第二０號確認債權不存在民事筆
    錄》），復於本院前審審理時證述：「（土地買賣契約書是
    何人委託你去書寫的？）（提示土地買賣契約書並告以要旨
    ）八十四年十一月二十二日之土地買賣契約是己○○先告訴
    我說雙方要做土地買賣契約，她先把契約內容告訴我，我製
    作完後，請雙方當事人到事務所簽字見證。」；「（土地買
    賣契約書製作完畢，你通知雙方當事人到事務所簽字時，有
    無告知雙方當事人土地買賣契約書的內容？）我有告知他們
    。」；「（土地買賣契約書第三條、第四條規定你如何告訴
    他們？）關於第三條規定：這件事情我已經忘記了，我推測
    可能是買方過戶後要拿土地去向銀行作貸款，由買方自己負
    責，與賣方無涉。第四條規定：為了擔保契約的履行，土地
    在過戶之前好像也有設定了抵押，所以買主要提供一百七十
    萬元給賣方，且買方也有簽一百七十萬元的本票給賣方，為
    了擔保契約的過戶，等土地過戶完後本票就互相返還。」；
    「是己○○為了確保雙方履行契約，所以要求地主把這四百
    三十萬元的本票放在第三人處保管，後來我結束律師業務後
    ，再請己○○把這本票交還給地主。」等語（見本院更一審
    卷第一四六頁、第一四七頁），足認告訴人丙○○等人及其
    餘地主應係同意提供系爭土地向金主廖志東等借款六百萬元
    ，其中一百七十萬元由被告庚○○支付買賣價金予告訴人丙○○等人，餘四百三十萬元由被告庚○○取得，因而告訴人
    等始須簽發一百七十萬元本票予被告庚○○持有，以擔保告
    訴人丙○○等人收受價金後，會依約將系爭土地移轉登記予
    被告庚○○，被告庚○○亦須簽發四百三十萬元本票予告訴
    人丙○○等人持有，以擔保其向金主廖志東等借得之款項不
    予償還而由告訴人丙○○等人承擔債務之風險；況且告訴人
    丙○○等人在系爭土地設定抵押權補正送件前，即已受領一
    百七十萬元，竟又在證人蔡廣昇見證下簽訂上開土地買賣契
    約書，並約定：被告以五五三號土地向銀行抵押貸款應自
    行負責，與告訴人無涉。土地過戶完畢後：(1)被告應將告
    訴人開立擔保金額一百七十萬元之本票返還告訴人。(2)告訴
    人亦應將被告開立擔保之金額四百三十萬元本票返還被告。
    足見告訴人即地主丙○○等人應係知悉將擔任本件最高限額
    抵押權七百二十萬元（實際借款六百萬元）之連帶債務人，
    一方面被告庚○○為避免無法設定抵押權時，將清償金主廖
    志東所借支付地主之一百七十萬元，故而要求地主簽發面額
    一百七十萬元之本票以為擔保，同樣告訴人丙○○亦為避免
    如擔任連帶債務人後，如被告庚○○未清償時，將受債權人
    之求償，因而要求被告庚○○簽發該本票供作擔保，此應係
    連帶債務人間內部約定將來債務之清償應由被告庚○○負責
    清償，於法並無不合，亦未悖於常理。
  (五)再者，參酌系爭抵押權於補件後於八十四年十一月二十四日
    完成抵押權設定，嗣又於八十五年一月二十三日辦理所有權
    移轉登記等情以觀，告訴人丙○○等人顯然前後交付二次之
    印鑑證明及土地所有權狀予被告己○○，以辦理上開抵押權
    設定登記及所有權移轉登記，衡情告訴人丙○○等人又豈能
    諉為不知有上開抵押權設定之事，從而告訴人丙○○等人否
    認知悉上開抵押權設定之事，自難信採。此外，系爭土地之
    價款為一百七十萬元（由該土地公告現值每平方公尺為七百
    八十元，見八八他字第四０九號卷第八頁【土地登記謄本】
    ），惟竟設定最高限額抵押權七百二十萬元，並借得六百萬
    元，顯見本件能借得六百萬元，係由於土地上還有被告庚○○出資興建之未保存建物六棟（參己○○‧原審卷(一)第45頁
    筆錄）；而依上開八十四年五月二日「協議同意書」所載，
    被告庚○○亦僅須給付一百七十萬元與告訴人丙○○等人即
    可，告訴人丙○○等人亦僅須開具一百七十萬元本票擔保土
    地過戶即可，並無要求被告庚○○為對待擔保之必要，乃竟
    於上開「土地買賣契約書內約定土地過戶完畢後，告訴人丙○○等人應將被告庚○○簽發擔保之四百三十萬元本票返還
    」，準此，若非告訴人丙○○等人知悉有以彼等為債務人名
    義，設定上開最高限額抵押權，並借得六百萬元之事，告訴
    人丙○○等人實無接受被告庚○○開具四百三十萬元本票之
    理，亦無以該四百三十萬元本票供作擔保之必要；且抵押人
    僅負有以土地抵償債務的義務，而彼等所有之系爭土地既僅
    價值一百七十元，則告訴人將之設定抵押，所負責任（或所
    受損失）即無可能到達六百萬，除非告訴人身兼債務人。而
    蔡廣昇律師所證述：「‧‧‧當時地主擔心事後過戶不成抵
    押權會存在土地上，所以才要庚○○開立四百三十萬元本票
    作擔保‧‧‧」（前審卷(一)第266頁【上易字第20號確認債
    權不存在民事筆錄】），正足以證明告訴人即地主丙○○係
    身兼連帶債務人，蓋系爭土地如無法辦理所有權移轉登記，
    則系爭抵押權雖存在系爭土地上，嗣被拍賣的損失亦僅一百
    七十萬元，惟告訴人丙○○等已先拿到一百七十萬元，等於
    沒有損失，為何還能要求被告簽發面額四百三十萬元之本票
    作為擔保，正是因為告訴人丙○○等人亦為系爭借款之連帶
    債務人，為避免債權人將來未受償，向告訴人丙○○等人求
    償四百三十萬元，致受有上開金額之損害，故而要求被告庚○○提出本票四百三十萬元供作為擔保。
  (六)告訴人甲○○、丙○○、丁○○、乙○○、及吳居川將系爭
    土地出賣與被告庚○○，價款一百七十萬元，被告庚○○經
    由被告己○○向廖志東、林淑美借款六百萬元，交付甲○○
    等五人一百七十萬元充當價金，另四百三十萬元由被告庚○○使用等情，又為甲○○、丙○○、丁○○、乙○○、庚○○陳明在卷，再系爭土地地主甲○○等五人就系爭土地之買
    賣事宜均委由甲○○與被告庚○○交涉，且甲○○有將被告
    己○○交付之一百七十萬元交付地主平均分配，系爭本票上
    甲○○、丙○○、丁○○、乙○○、吳居川之印章，甲○○
    之簽名均為真正等事實，又為証人甲○○陳明在卷。而証人
    甲○○於原審八十五年度嘉簡字第六八五號確認本票債權不
    存在事件審理中自承：「本票都已寫好了，我才簽名」、「
    已寫好六百萬元，證人（即被告己○○）拿給我的，然後我
    才簽名」等語，並經二審法院當庭播放原審開庭錄音帶，甲○○確曾陳稱其寫名字時已寫六百萬元等詞（見二審卷八十
    七年二月十三日準備程序筆錄）。而觀之系爭本票共同發票
    人欄，地主即告訴人丙○○、吳居川、丁○○、乙○○之名
    字及印章均加蓋於前端，而証人甲○○之印章則蓋在乙○○
    印文之後，再由被告庚○○緊鄰証人甲○○之印文後簽名，
    而証人甲○○則又緊接被告庚○○簽名之後在旁簽名並按指
    印等情，足見証人甲○○於簽蓋系爭本票時已知悉系爭本票
    上發票人欄另有告訴人丙○○、吳居川、丁○○、乙○○等
    人之名字及印文為共同發票人。又証人甲○○亦自承其係當
    被告己○○之面簽名，衡情若其簽名時系爭本票為空白，豈
    有自行簽名於該本票之末端之理。又查告訴人丙○○等人及
    証人甲○○均知悉並同意被告庚○○以系爭土地借款六百萬
    元，已如上述；証人甲○○於系爭本票發票人欄簽名時，該
    本票上已載有面額六百萬元，並已製作完成，亦如上述，顯
    見系爭本票係在告訴人與証人甲○○等五人均知悉上情，並
    願就被告庚○○向廖志東、林淑美借款負連帶保證人責任之
    情況下所簽發。又系爭本票上發票人欄甲○○係親自簽名，
    丙○○、丁○○、乙○○、吳居川之印章係屬真正，縱令丙○○、丁○○、乙○○、吳居川未親自用印於系爭本票發票
    人欄，且除甲○○外，其餘地主之姓名係被告庚○○代簽，
    然參酌被告庚○○向金主林淑美、廖志東借得之上開款項，
    其中一百七十萬元係交付與証人甲○○，再由証人甲○○將
    之分配與其餘地主，証人甲○○顯有代其餘地主處理本件土
    地買賣事宜，而証人甲○○於該本票上簽名捺指印時，既已
    知悉該本票上有其餘地主之簽名，則若非係証人甲○○同意
    ，被告庚○○又豈有在該本票上簽署其餘地主之姓名，且証
    人甲○○又豈有不為異議，反之與告訴人丙○○等人及其餘
    地主再於八十四年十一月二十二日簽訂上開土地買賣契約書
    之理，亦足証告訴人丙○○等人及其餘地主確有同意簽發上
    開六百萬元之本票；此外，告訴人丙○○等人與證人甲○○
    就系爭六百萬元之本票，與金主林淑美間請求確認本票債權
    不存在之訴，復經法院判決告訴人丙○○等人敗訴確定，又
    告訴人丙○○與證人甲○○與地主廖志東間請求債務人異議
    之訴（即排除系爭本票准予強制執行之執行名義並撤銷執行
    程之訴訟），雙方業於94年3月16日於本院另案債務人異議
    之訴事件（本院93年度上字第39號）成立和解，和解內容第
    一項告訴人丙○○等願連帶給付金主廖志東（含共同抵押權
    人林淑美部分）新台幣五百四十萬元等情，亦有該和解筆錄
    一紙附卷可稽（見本院更一審卷第一０二頁、第一０三頁）
    ，益證告訴人丙○○等人與證人甲○○，對簽發系爭六百萬
    元之本票等情，應知悉並同意，故而告訴人丙○○等與證人
    甲○○既應負票據上之責任，則縱令系爭六百萬元之本票發
    票人欄告訴人丙○○、丁○○、乙○○、吳居川等人姓名係
    被告庚○○所簽寫，亦難認被告庚○○、己○○二人有何偽
    造該有價証券之本票之故意及行為。
  (七)公訴人雖以：被告庚○○於八十五年四月十八日書立之切
    結書內容載有「有關此筆貸款係庚○○自己貸款負責清償，
    與吳居川、丙○○無關，有關抵押作業依提供人吳居川、丙○○，貸款人庚○○（債務人），一切依法辦理」等字樣。
    被告己○○向竹崎地政事務所申辦系爭土地抵押設定之文
    件，所附之甲○○等人之印鑑證明均係八十四年四月二十九
    日申領，與前於八十四年五月二日與被告庚○○簽立土地買
    賣契約，用以供移轉登記使用之印鑑證明申領日期相同。
    甲○○等人既將系爭土地以一百七十萬元賣給被告庚○○，
    豈可能再擔負最高限額七百二十萬元之抵押債務？甲○○
    等人與被告庚○○先後二次訂立之買賣契約內容均未提及共
    同擔任借款人情事，且嗣後於八十四年十一月二十二日所訂
    立之買賣契約，依據證人蔡廣昇之證言，乃按照被告己○○
    所陳契約雙方要求之內容作成，不但未提及雙方共同擔任債
    務人一節，反而約定「甲方（庚○○）以本件土地向銀行抵
    押貸款應自行負責，與乙方（丁○○等人）無涉」。因而認
    甲○○等人未同意擔任被告庚○○向廖志東、林淑美借款六
    百萬元，設定最高限額抵押借款七百二十萬元之共同債務人
    。惟按甲○○等人同意與被告庚○○共同擔任借款人，而於
    雙方買賣契約特別明定就連帶債務之清償，其內部關係約定
    被告庚○○應負最終之清償責任，已如前述，是被告庚○○
    嗣立切結書，應係再一次確認庚○○應負擔起清償借款之責
    ，要不能以此推論甲○○等人未與被告庚○○共同擔任借款
    人向廖志東等人借錢；又被告己○○向竹崎地政事務所申辦
    系爭土地抵押設定之文件，所附之甲○○等人之印鑑證明均
    係八十四年四月二十九日申領，與前於八十四年五月二日與
    被告庚○○簽立土地買賣契約，用以供移轉登記使用之印鑑
    證明申領日期雖然相同，然或甲○○等人提供予被告己○○
    而未再重新申請，究不能以此認定被告己○○與被告庚○○
    未得甲○○等人之同意，將渠等列為共同債務人，況甲○○
    等自承同意任抵押物提供者，單純提供抵押物設定抵押權亦
    須提供印鑑證明；復甲○○等人雖以一百七十萬元出賣土地
    予被告庚○○，惟被告庚○○無款支付而要求將系爭土地設
    定抵押以借款給付價金，是甲○○等人在為及早取得一百七
    十萬元及被告庚○○擔保出賣房地後即將抵押借款清償塗銷
    情形下，故而同意擔任共同債務人，公訴人認甲○○等人既
    將系爭土地以一百七十萬元賣給被告庚○○，豈可能再擔負
    七百二十萬元之債務，稍嫌率斷；再證人蔡廣昇雖證稱其書
    立契約內容係依據被告己○○所述雙方要求的內容作成，惟
    此次契約乃甲○○等人為確保渠等權利而與被告庚○○就土
    地買賣契約做更詳盡之約定，本無將甲○○等人願共同擔任
    借款債務人之條款特別列入之必要，而該契約約定「甲方（
    庚○○）以本件土地向銀行抵押貸款應自行負責，與乙方（
    丁○○等人）無涉」之條款，更能說明被告庚○○應負責清
    償借款之最終責任，而告訴人丙○○等雖擔任系爭六百萬元
    借款之連帶債務人，然告訴人丙○○等非不得就上開連帶債
    務與被告庚○○間，在內部關係上約定上述六百萬元債務均
    由被告庚○○負擔清償責任，由此足以證明被告庚○○與告
    訴人丙○○等在土地買賣契約書、切結書上一再載明「甲方
    （庚○○）以本件土地向銀行抵押貸款應自行負責，與乙方
    （丁○○等人）無涉」之緣由。
  (八)公訴人又以：被告庚○○自承系爭本票乃甲○○於八十四
    年十一月十八日，在竹崎地政事務所，領取一百七十萬元時
    簽名等情，何以本票上之發票日為八十四年十一月二十五日
    ，又本票上被告庚○○之印章為方形印，與八十四年十一月
    十八日被告庚○○與甲○○所簽訂之土地買賣契約上之圓形
    印不相同。本票上甲○○之簽名及指印，並未緊接在甲○○之印文旁，庚○○之簽名則在甲○○印文與甲○○簽名之
    間。而認甲○○於系爭本票上簽名時，本票應係空白，乃被
    告庚○○事後偽造。惟發票日期依據發票人任意填寫，並無
    法律明文規定需據實填載，且發票人所填寫之發票日期非實
    際發票日者之事所恆有，公訴人以本票所記載之發票日與被
    告庚○○所自承甲○○簽發之日期並不相符，而認甲○○簽
    立本票時，本票尚屬空白，並非妥適，又本票上之印鑑既均
    為真實，公訴人僅因被告庚○○使用異於土地買賣契約之印
    章及甲○○之簽名與指印為何未緊接其印文旁，又庚○○之
    簽名何以在甲○○印文及簽名中間，而推論本票乃被告庚○○事後所偽造，亦嫌率斷。
  (九)又最高法院本次發回要旨，另指摘「（一）原判決既認定甲○○等五人已簽發系爭本票交由己○○轉交廖志東供作庚○○向廖志東、林淑美借款六百萬元之擔保，則甲○○等五人
    已負有六百萬元之票款債務。雖甲○○等五人已收得一百七
    十萬元，仍負有四百三十萬元差額之風險，倘彼等要求庚○○簽發四百三十萬元之本票以擔保上開風險，衡諸社會一般
    大眾所認知，必當親自保管該紙本票，並俟抵押權塗銷後才
    會返還，以避免承擔該項借款清償責任之風險。但據證人蔡
    廣昇證稱：契約書第四條之四百三十萬元本票係先由彼保管
    ，彼事務所結束後才交給己○○轉交地主等語（見原判決第
    九頁第十一至十三行），顯見該紙本票非由甲○○等五人保
    管；且依契約書第四條之約定，系爭土地過戶後即應將該紙
    本票交還。何以如此？又甲○○等五人既已簽發系爭本票，
    則何須再為收得之一百七十萬元簽發契約書第四條之一百七
    十萬元本票交予庚○○為土地過戶之擔保，而擔負雙重之風
    險？（二）依卷附甲○○之台灣銀行存摺影本所載，該銀行
    帳戶於八十四年十一月十八日以存入一百七十萬元開戶等情
   （見第一審卷一第一一九頁），足見庚○○於八十四年十一月
    十八日應已付給甲○○等五人一百七十萬元。倘上情屬實，
    何以同年月二十二日簽訂之契約書第二條又約定庚○○應給
    付甲○○等五人一百七十萬元，並附加利息十萬元？契約書
    第二條之款項與甲○○銀行帳戶內之款項是否同一筆？可否
    據契約書之約定即認定甲○○等五人對於系爭抵押權及系爭
    本票均知情？亦不無斟酌之餘地。」等語。經查：
  卷附甲○○之台灣銀行存摺影本所載「八十四年十一月十八
    日以存入一百七十萬元開戶」，該筆一百七十萬元確係被告
    庚○○向金主廖志東、林淑美借得六百萬元，以其中一百七
    十萬元存入証人甲○○該帳戶，作為被告庚○○依上開協議
    內容，應支付之款項，已如上述；又八十四年十一月二十二
    日被告庚○○與告訴人丙○○等人簽訂之該土地買賣契約書
    第二條，雙方約定被告庚○○應給付告訴人丙○○等人一百
    七十萬元，並附加利息十萬元，其中一百七十萬元與上開八
    十四年十一月十八日已支付之一百七十萬元，係屬同一筆，
    但因被告庚○○與告訴人丙○○等人八十四年五月二日簽訂
    之「協議同意書」，雙方係約定「至八十四年八月一日期限
    內未能銷售該房屋，被告庚○○應補貼告訴人一百七十萬元
    」，惟被告庚○○迄至八十四年十一月十八日始支付該筆款
    項，而有遲延給付之情事，因而雙方始於八十四年十一月二
    十二日，另行約定被告庚○○另須給付利息十萬元，又據被
    告庚○○供明在卷；再稽之被告庚○○與告訴人丙○○等人
    間之上開八十四年五月二日「協議同意書」，及該筆一百七
    十萬元確有遲延給給付之情事，從而雙方事後約定被告庚○○應再給付利息十萬元，亦無悖於常理之處。
  再查，稽之卷附八十四年十一月二十二日被告庚○○與告訴
    人丙○○等人、証人甲○○等人之土地買賣契約書所載，告
    訴人丙○○等人、地主吳居川及証人甲○○確有與被告庚○○簽訂該契約書一節，又據告訴人乙○○於偵查中陳明在卷
    （見編號八偵卷第九五頁）；再稽之上開土地買賣契約書與
    上開八十四年五月二日協議同意書（見編號十二偵卷第十三
    頁起至第十五頁），該二次簽約之當事人，除告訴人丁○○
    之簽名係告訴人乙○○代理外，其餘告訴人丙○○、乙○○
    、地主吳居川及甲○○之簽名，二者之筆跡均屬相同，顯見
    告訴人丙○○、乙○○、地主吳居川確有親自簽署上開土地
    買賣契約書，可堪認定；從而告訴人丙○○、乙○○、地主
    吳居川與甲○○就上開土地買賣契約書第四條之約定即不能
    諉為不知情；又告訴人丁○○部分既係由告訴人乙○○代理
    ，而告訴人乙○○亦確實有代理告訴人丁○○簽訂此次之契
    約，則此次契約之效力亦應認對告訴人丁○○發生效力。
  又查，依該土地買賣契約書第三、四條之約定：被告以五
    五三號土地向銀行抵押貸款應自行負責，與告訴人無涉。
    土地過戶完畢後：(1)被告應將告訴人開立擔保金額一百七十
    萬元之本票返還告訴人。(2)告訴人亦應將被告開立擔保之金
    額四百三十萬元本票返還被告。足見告訴人即地主丙○○等
    人應係知悉將擔任本件最高限額抵押權七百二十萬元（實際
    借款六百萬元）之連帶債務人，一方面被告庚○○為避免無
    法設定抵押權時，將清償金主廖志東所借支付地主之一百七
    十萬元，故而要求地主簽發面額一百七十萬元之本票以為擔
    保，同樣告訴人丙○○亦為避免如擔任連帶債務人後，如被
    告庚○○未清償時之擔保，亦如上述；且基於契約自由原則
    ，當事人就契約之條款應如何約定，自有自由，尚難以被告
    庚○○開立擔保之四百三十萬元本票未親自交由告訴人丙○○等人保管，即得據以推論告訴人丙○○等人未同意擔任本
    件抵押貸款六百萬元，而設定最高限額七百二十萬元之債務
    人；況依上開買賣契約書所載，告訴人丙○○等人及地主須
    於系爭土地過戶後，將被告庚○○開立之四百三十萬元本票
    返還，則若果真被告庚○○開立之上開本票交與告訴人等人
    或其餘地主保管，而告訴人丙○○等人及其餘地主屆期不辦
    理系爭土地過戶，並將該本票轉讓與其他不知情之第三人，
    則被告庚○○豈不因而受有損害，因而將該本票交與証人蔡
    廣昇律師保管，亦難因此而認有何悖於常理之處；況告訴人
    丙○○等人及其餘地主除未親自保管被告庚○○開立之上開
    本票外，另彼等與被告庚○○於八十四年五月二日簽訂之「
    協議同意書」時，關於被告庚○○簽立之一百七十萬元本票
    亦未交由告訴人丙○○等人及其餘地主保管，而係交由「代
    書保管」，亦有該「協議同意書」可參（見編號十二偵卷第
    十三頁至第十四頁），從而即難以告訴人丙○○等人及其餘
    地主「未親自保管上開四百三十萬元之本票」一節，即據以
    推論告訴人丙○○等人及其餘地主均未同意擔任上開最高限
    額七百二十萬元抵押權之債務人，並據為被告庚○○、己○○不利之認定。
  (十)最高法院本次發回要旨又指摘「甲○○等五人就系爭土地之
    買賣事宜既委由甲○○與庚○○交涉，依一般土地交易之慣
    例，倘有簽發系爭本票之必要，甲○○自有權代理丙○○、
    吳居川、丁○○、乙○○簽名，則本件甲○○何以僅簽署一
    己之名，而將丙○○、吳居川、丁○○、乙○○之名交由庚○○簽署？原判決縱認丙○○、吳居川、丁○○、乙○○已
    知悉並同意授權他人簽發系爭本票云云，該被授權者應當為
    甲○○始符經驗法則；但何以系爭本票發票人欄內丙○○、
    吳居川、丁○○、乙○○之名並非由甲○○代簽？此在在關
    係甲○○等五人對於彼等擔任系爭抵押權之借款債務人及簽
    發系爭本票等是否知情之認定，實有再予究明之必要」等情
    ；而証人甲○○雖亦証述「其簽該六百萬元本票時，該本票
    係空的」等情，然查：
    系爭土地地主甲○○等五人就系爭土地之買賣事宜均委由
      甲○○與被告庚○○交涉，且甲○○有將被告己○○交付
      之一百七十萬元交付地主平均分配，另系爭本票上甲○○
      、丙○○、丁○○、乙○○、吳居川之印章，甲○○之簽
      名均為真正等事實，又為証人甲○○陳明在卷。再參酌被
      告庚○○向金主廖志東、林淑美借款，其中一百七十萬元
      係存入証人甲○○臺灣銀行之帳戶內，再由証人甲○○分
      配與其餘地主，顯見就外部關係而言，証人甲○○有代理
      其餘地主處理本件土地買賣事宜。
    又被告庚○○一再辯稱「因甲○○說其不識字，而請伊代
      簽其餘地主之姓名」等語，且佐以証人甲○○於簽蓋系爭
      本票時已知悉系爭本票上發票人欄另有告訴人丙○○、吳
      居川、丁○○、乙○○等人之名字及印文為共同發票人，
      亦如上述。則若非係証人甲○○同意，被告庚○○又豈有
      在該本票上簽署其餘地主之姓名，且証人甲○○又豈有不
      為異議，反之與其餘地主再於八十四年十一月二十二日簽
      訂上開土地買賣契約書之理，顯見告訴人丙○○等人及其
      餘地主確有同意簽發上開六百萬元之本票，自難以該本票
      其餘地主之姓名係被告庚○○代簽，僅由証人甲○○簽署
      一己之姓名，即認被告庚○○與己○○二人有何偽造該本
      票之有價証券之犯意。
  (十一)綜上所述，本院依檢察官所提出之證據，均不足為被告庚○○、己○○二人有罪之積極證明，亦無從說服本院以形成被
    告二人有罪之心證；此外，復查無其他積極証據以資証明被
    告二人有公訴意旨所指之犯行，基於無罪推定之原則，自應
    認不能証明被告此部分之犯行。
六、原審以不能證明被告二人犯罪，而諭知無罪之判決，核無不
    合，檢察官上訴意旨，仍認被告二人犯罪，指摘原判決不當
    ，非有理由，應予駁回。
據上論結，應依刑事訴訟法第368條，判決如主文。
本案經檢察官張太龍到庭執行職務。
中　　華　　民　　國　　96　　年　　5 　　月　　2 　　日
                  刑事第四庭    審判長法　官　吳志誠
                                      法　官  羅心芳
                                      法　官  陳珍如
以上正本證明與原本無異。
檢察官如不服本判決應於收受本判決後十日內向本院提出上訴書
，其未敘述上訴理由者並得於提起上訴後十日內向本院補提理由
書。
　　　　　　　　　　　　　　　　　　　書記官　岑　玢
中　　華　　民　　國　　96　　年　　5 　　月　　2 　　日
